ACORDAO-COMPLETO-2479689

ACÓRDÃO 10730/2021 ATA 27/2021 - PRIMEIRA CÂMARA

VISTOS, relatados e discutidos estes Embargos de Declaração opostos pelo Estado do Amazonas em face do Acórdão 4065/2021-TCU-Primeira Câmara, por meio do qual foram rejeitadas suas alegações de defesa, com concessão de novo e improrrogável prazo para recolhimento do débito,
ACORDAM os Ministros do Tribunal de Contas da União, reunidos em sessão de 1ª Câmara, ante as razões expostas pelo Relator, em:
9.1. conhecer dos embargos de declaração, com fundamento nos arts. 34 da Lei 8.443/1992, c/c o art. 287 do Regimento Interno/TCU, para, no mérito, rejeitá-los, sem prejuízo do recebimento de parte dos argumentos constante dos embargos, relativos ao mérito da tomada de contas especial, como alegações adicionais de defesa a serem examinados em etapa processual futura; e
9.2. dar ciência deste Acórdão ao embargante.

Embargos de Declaração opostos pelo Estado do Amazonas em face do Acórdão 4065/2021  TCU  1ª Câmara.

Primeira Câmara

Estado do Amazonas.

3. Responsáveis/Recorrentes:
3.1. Responsáveis: Gedeão Timóteo Amorim (XXX.968.202-XX); Estado do Amazonas (04.312.369/0001-90).
3.2. Recorrente: Estado do Amazonas (04.312.369/0001-90).

13.1. Ministros presentes: Walton Alencar Rodrigues (Presidente), Benjamin Zymler, Vital do Rêgo e Jorge Oliveira.
13.2. Ministros-Substitutos presentes: Augusto Sherman Cavalcanti (Relator) e Weder de Oliveira.

AUGUSTO SHERMAN

Ministro-Substituto Augusto Sherman Cavalcanti.

Trata-se de Embargos de Declaração opostos pelo Estado do Amazonas, por meio de sua Procuradoria Geral do Estado, em face do 4065/2021 - TCU - 1ª Câmara, proferido por este Tribunal nos seguintes termos essenciais ao exame deste declaratório:
"9. Acórdão:
VISTOS, relatados e discutidos estes autos de Tomada de Contas Especial decorrente da conversão de representação formulada pelo Conselho Estadual de Acompanhamento e Controle Social do Fundeb/AM - Fundo de Manutenção e Desenvolvimento da Educação Básica e de Valorização dos Profissionais da Educação do Amazonas, ante irregularidades na aplicação de recursos do fundo nos exercícios de 2010 e 2011, nos termos do Acórdão 2779/2015-TCU-Primeira Câmara,
ACORDAM os Ministros do Tribunal de Contas da União, reunidos em sessão de 1ª Câmara, ante as razões expostas pelo Relator, em:
9.1. rejeitar as alegações de defesa apresentadas pelo Estado do Amazonas, fixando-lhe, nos termos do art. 201, § 1º, do Regimento Interno/TCU, novo e improrrogável prazo de quinze dias, a contar das notificações, para que o referido ente federado efetue e comprove, perante este Tribunal, o recolhimento das quantias a seguir especificadas aos cofres do Fundo de Manutenção e Desenvolvimento da Educação Básica e de Valorização dos Profissionais da Educação do Amazonas (Fundeb/AM) , atualizadas monetariamente a partir das datas indicadas até a data do efetivo recolhimento, na forma prevista na legislação em vigor, e com fundamento nos arts. 12, §§ 1º e 2º, da Lei 8.443/1992 e 202, §§ 2º e 3º, do Regimento Interno/TCU:
9.1.1. contratação, com recursos do Fundeb, do Centro de Integração Empresa Escola (CIEE) para a prestação de serviços especializados de recrutamento e seleção de estagiários, por meio dos Contratos 305/2011, 306/2011, 307/2011 e 308/2011:
 (...) 
9.1.2. pagamento de despesas com alimentação com recursos do Fundeb, conforme informação constante do parecer do Conselho do Fundeb:
 (...) 
9.1.3. realização de festa de confraternização em comemoração ao dia do gestor com recursos do Fundeb:
 (...) 
9.2. informar ao Estado do Amazonas que a liquidação tempestiva do débito atualizado monetariamente saneará o processo e permitirá que as contas sejam julgadas regulares com ressalva, dando-se quitação, nos termos do § 4º do art. 202 do Regimento Interno do TCU, ao passo que a ausência dessa liquidação tempestiva poderá levar ao julgamento pela irregularidade das contas, com imputação de débito a ser atualizado monetariamente e acrescido de juros moratórios nos termos do art. 19 da Lei 8.443/1992; e
9.3. enviar cópia deste Acórdão ao Tribunal de Contas do Estado do Amazonas, para as providências que entender cabíveis, e à Assembleia Legislativa do Estado do Amazonas, para conhecimento."
2.	Notificado, o embargante opôs os presentes embargos tempestivamente, indicando a existência de supostas omissões e contradições na deliberação embargada, bem assim apontando a necessidade de suspensão do presente feito até o julgamento final da ADI 5791 pelo Supremo Tribunal Federal (peça 71) .
3.	Duas omissões foram aduzidas. Em síntese, a primeira omissão se referiria à existência de matéria de ordem pública, supostamente não abordada na deliberação embargada, referente ao tema prescrição. Alega que as irregularidades teriam ocorrido em 2011, e noticiadas ao TCU em 8/5/2012, ao passo que a citação do Estado somente ocorreu em 15/8/2017, e, portanto, mais de cinco anos depois, incidindo prescrição sobre os débitos apontados. Alega, ainda, que o Supremo Tribunal Federal pacificou o entendimento sobre a prescrição por meio do recente Tema 899 de Repercussão Geral. Decorre daí seu posicionamento de aplicar-se o prazo quinquenal de prescrição dos débitos perante o TCU.
4.	A segunda omissão apontada diz respeito ao argumento de impossibilidade de imputação de débito solidário ao ente público.
5.	A respeito, alega que o voto deste relator em relação à responsabilização solidária se limitou a dizer que era possível a partir da Decisão Normativa TCU 57/2004, sem analisar os argumentos levantados a partir da impossibilidade de presunção de solidariedade, porque ela é decorrente de lei ou vontade das partes. E, a seu ver não haveria previsão legal para imputação de solidariedade ao ente federado.
6.	Faz alusões ao disposto ao artigo 265 do Código Civil, segundo o qual a solidariedade não se presume, decorrendo de lei ou da vontade das partes. Ao mesmo tempo, sem desconhecer o disposto na Lei Orgânica/TCU, confere interpretação própria de seu interesse ao disposto no art. 16, § 2º, da daquela Lei, ao concluir que "Observa-se que a responsabilidade solidária é restrita ao agente público ou ao terceiro que, como contratante ou parte interessada, haja concorrido para a prática do dano apurado. Não há previsão de responsabilização solidária com o Ente Federado.".
7.	No tocante à contradição, aponta que o acórdão embargado parte da premissa de que os recursos foram aplicados em desacordo com os artigos 70 e 71 da Lei 9.394/96, mencionado em seguida que " (...) a partir da citação deste dispositivo legal é que se verifica a contradição interna, na medida que todos os gastos efetuados estão em consonância com o disposto no art. 70 da Lei 9.394/96". Assim, passa a discorrer acerca de sua interpretação do uso desses dispositivos no caso concreto aqui examinado, de maneira a tentar demonstrar que os recursos teriam sido empregados conforme suas finalidades legais.
8.	Por último, entende ser necessária a suspensão deste processo enquanto se discute no STF a ADI 5791 de autoria do Partido Solidariedade, porquanto se defende, naquela petição, a competência das Cortes Estaduais de Contas para o julgamento de processos relativos ao Fundeb.
	Ao fim, o embargante requer o conhecimento dos embargos para o fim se reconhecer: a) a incidência da prescrição; b) a inexistência de responsabilidade solidária do Estado do Amazonas; e, c) a inexistência das impropriedades apontadas no acórdão embargado.
	É o Relatório.

8.1. Pedro Paulo Sousa Lira (11.414/OAB-AM) e outros representando Gedeão Timóteo Amorim; 
8.2. Subprocurador-Geral Adjunto do Estado do Amazonas Isaltino José Barbosa Neto e outros representando o Estado do Amazonas.

Não atuou.

EMBARGOS DE DECLARAÇÃO CONTRA DELIBERAÇÃO QUE REJEITOU ALEGAÇÕES DE DEFESA E CONCEDEU NOVO E IMPRORROGÁVEL PRAZO AO ENTE FEDERADO PARA RECOLHIMENTO DO DÉBITO. CONHECIMENTO. INEXISTÊNCIA DE VÍCIOS NA DELIBERAÇÃO ADOTADA. REJEIÇÃO.

TOMADA DE CONTAS ESPECIAL (TCE)

não atuou.

Em exame Embargos de Declaração opostos pelo Estado do Amazonas, por meio de sua Procuradoria Geral, em face do Acórdão 4065/2021-TCU-Primeira Câmara, proferido por este Tribunal no exame de tomada de contas especial decorrente da conversão de representação formulada pelo Conselho Estadual de Acompanhamento e Controle Social do Fundeb/AM - Fundo de Manutenção e Desenvolvimento da Educação Básica e de Valorização dos Profissionais da Educação do Amazonas, ante irregularidades na aplicação de recursos do fundo nos exercícios de 2010 e 2011, nos termos do Acórdão 2779/2015-TCU-Primeira Câmara.
2.	Por meio do acórdão embargado este Colegiado rejeitou as alegações de defesa apresentadas pelo Estado do Amazonas, fixando-lhe, nos termos do art. 201, § 1º, do Regimento Interno/TCU, novo e improrrogável prazo de quinze dias para que o referido ente federado efetuasse e comprovasse, perante este Tribunal, o recolhimento das quantias especificadas aos cofres do Fundeb/AM, atualizadas monetariamente a partir das datas indicadas até a data do efetivo recolhimento, na forma prevista na legislação em vigor.
3.	A responsabilização solidária do ente federado se deu em razão de haver se beneficiado indevidamente com o uso das verbas públicas em desacordo com a legislação aplicável, por ocasião da contratação, com recursos do Fundeb, do Centro de Integração Empresa Escola (CIEE) para a prestação de serviços especializados de recrutamento e seleção de estagiários, por meio dos Contratos 305/2011, 306/2011, 307/2011 e 308/2011, pagamento de despesas com alimentação com recursos do Fundeb, conforme informação constante do parecer do Conselho do Fundeb, e realização de festa de confraternização em comemoração ao dia do gestor.
4.	Nos embargos são apresentadas duas supostas omissões e uma contradição, bem como suscitada a necessidade de suspensão deste processo enquanto se aguarda julgamento de Ação Direta de Inconstitucionalidade perante o STF, na qual fora arguida a incompetência deste órgão federal de controle para fiscalização da aplicação dos recursos relativos ao referido fundo.
5.	No tocante às omissões, a primeira refere-se à suposta incidência de prescrição quinquenal sobre os fatos imputados na tomada de contas especial, porquanto se referiram a débitos datados de 2011, com comunicação ao Tribunal em 8/5/2012, ao passo que a citação somente teria ocorrido em 15/8/2017, ultrapassando-se 5 anos desde os fatos relatados. O embargante alega que houve omissão deste Tribunal no exame da matéria, que é de ordem pública, devendo ser reconhecida de ofício. Entende, com base no recente julgado havido pelo Supremo Tribunal Federal, no qual apreciado o Tema 899 de Repercussão Geral sobre a incidência de prazo prescricional da pretensão de ressarcimento, que incidiu prescrição quanto ao débito imputado.
6.	Quanto à alegação de omissão sobre a matéria de ordem pública, em face de suposta prescrição, verifico não configurado o vício apontado pelo embargante.
7.	Primeiro porque o tema relativo a prescrição foi tratado em itens específicos da instrução técnica que integrou o relatório da deliberação embargada, cuja análise foi acolhida por este Relator e pelo Tribunal, tendo a unidade instrutiva expressamente consignado o entendimento então vigente, e que ainda prevalece, haja vista a não modificação do disposto no enunciado da Súmula TCU 282, conforme transcrito a seguir, refletida na tese de imprescritibilidade nos termos da Constituição Federal (art. 37, § 5º) :
"32. Vale ressaltar que a jurisprudência pacífica nesta Corte é no sentido da imprescritibilidade das ações de ressarcimento ao erário (Súmula-TCU 282) . Dessa forma, identificado danos ao erário, deve-se instaurar e julgar o processo de tomada de contas especial para responsabilizar seus agentes causadores, respeitando o direito ao contraditório e à ampla defesa, independentemente de quando ocorreram os atos impugnados.
33. Já a pretensão punitiva do TCU, conforme Acórdão 1441/2016-TCU-Plenário, que uniformizou a jurisprudência acerca dessa questão, subordina-se ao prazo geral de prescrição indicado no art. 205 do Código Civil, que é de 10 anos, contado da data de ocorrência da irregularidade sancionada, nos termos do art. 189 do Código Civil, sendo este prazo interrompido pelo ato que ordenar a citação, a audiência ou a oitiva do responsável. Conforme o mesmo Acórdão, a ocorrência desta espécie de prescrição será aferida, independentemente de alegação da parte, em cada processo no qual haja intenção de aplicação das sanções previstas na Lei 8.443/1992."
8.	Logo, não se pode falar em omissão na apreciação da matéria, se ela foi enfrentada à luz inclusive de Enunciado de Súmula deste Tribunal. 
9.	Não obstante, cabe registrar que a recente tese firmada para o Tema 899 de Repercussão Geral do STF, aduzida nos embargos, não trouxe ainda contornos operacionais capazes de causar impactos à tomada de contas especial em discussão, como rotineiramente vem ocorrendo em diversas outras apreciadas por este Tribunal após a publicação do enunciado ali construído. A respeito, por esclarecedor, reproduzo trecho do voto por mim proferido por ocasião do julgamento do TC Processo 027.395/2017-0, quando o Tribunal prolatou o Acórdão 1164/2021-TCU-Primeira Câmara (Sessão de 2/2/2021) , em que há melhor explicitação desse entendimento:
"15. Entretanto, com relação à alegação de prescrição quinquenal da ação de ressarcimento trazida pelo responsável entendo que foi adequadamente afastada pela secretaria com base no entendimento há muito firmado por este Tribunal mediante a Súmula TCU 282. Sem embargo, e em que pese não aventada pelo responsável a incidência da recente tese firmada para o Tema 899 de repercussão geral do SRF sobre estes autos, trago as considerações seguintes acerca da matéria, haja vista que, como é de conhecimento geral, o STF, ao apreciar o RE 636.886/AL (Relator Ministro Alexandre de Moraes, jul. 20/4/2020) , em sede daquela repercussão geral, firmou a tese de que 'É prescritível a pretensão de ressarcimento ao erário fundada em decisão de Tribunal de Contas.'. Logo, as considerações que farei a seguir se dão em virtude do afastamento de eventuais entendimentos decorrentes da compreensão apenas literal, decorrentes de uma rasa leitura desse enunciado sem o aprofundamento do exame daquele processo e sem a compreensão da matéria ali debatida, capaz de extrair entendimento mais seguro sobre a questão.
16. Nesse sentido, destaco que esta Corte de Contas já se pronunciou sobre a matéria em algumas recentes oportunidades, conforme os Acórdãos 5.690/2020 (Relator Ministro Aroldo Cedraz) e 6.707/2020 (Relator Ministro Marcos Bemquerer) , da 2ª Câmara, bem como o Acórdão 5236/2020-TCU-Primeira Câmara (Relator Ministro Benjamin Zymler) . A respeito, considero pertinente transcrever parte do Voto que fundamentou o Acórdão 6084/2020-TCU-Primeira Câmara (Relator Ministro Benjamin Zymler) , que igualmente enfrentou o tema, por melhor esclarecer o contexto daquela decisão:
'20. Com relação ao citado RE 636.886/AL, ressalto que o STF fixou o seguinte enunciado para o Tema 899: 'É prescritível a pretensão de ressarcimento ao erário fundada em decisão de Tribunal de Contas'. Não obstante essa respeitável decisão, ainda pairam diversas dúvidas sobre a matéria, pois é possível a conclusão de que a deliberação não tratou da prescrição do processo de controle externo levado a cabo perante o Tribunal de Contas da União, mas sim da prescrição intercorrente ocorrida durante a fase de execução do acórdão condenatório do Tribunal.
21. A decisão do STF versou sobre recurso extraordinário interposto pela União contra acórdão do Tribunal Regional Federal da 5ª Região que negou provimento a embargos de declaração opostos contra acórdão de sua lavra, assim ementado:
'EMENTA: TRIBUTÁRIO. PROCESSUAL CIVIL. EXECUÇÃO FISCAL. PROCESSO PARALISADO POR MAIS DE CINCO ANOS. PRESCRIÇÃO INTERCORRENTE. OCORRÊNCIA. 1. Para fins práticos, deve-se observar quando a Fazenda Pública foi intimada a providenciar o andamento do feito. Passados cinco anos sem diligências concretas, ocorre a prescrição intercorrente. Caso haja suspensão na forma do art. 40, da Lei n. 6.830/80, ocorre a extinção se o feito permanecer paralisado por mais de seis anos. 2. Na hipótese dos autos, houve o arquivamento sem baixa do processo em 12.08.1999 e até a data da sentença extintiva do feito em 05.06.2006, a Fazenda Nacional não apresentou nenhuma medida concreta quanto à localização do devedor ou de seus bens. Revela-se, portanto, inequívoca a ocorrência da prescrição intercorrente.'
22. No caso, a Fazenda Pública deixou a ação paralisada por mais de seis anos, o que ensejou a declaração de prescrição intercorrente no aludido caso concreto. Como se vê da leitura da ementa, a questão controversa em discussão naquela deliberação era unicamente a prescrição intercorrente ocorrida durante a fase de execução do acórdão condenatório do Tribunal.
23. Com base nessa possível interpretação, a matéria decidida no aludido feito não teria nenhuma repercussão de ordem prática e jurídica na presente tomada de contas especial, cujo título executivo extrajudicial ainda não se formou. Caso a AGU, na execução de eventual decisão condenatória proferida neste feito, deixe de adotar as medidas pertinentes dentro do prazo de cinco anos, aí sim haverá a aplicação da tese emanada no RE 636.886, com o reconhecimento da prescrição intercorrente da ação de ressarcimento ao erário fundada em decisão de Tribunal de Contas (a ação de execução fiscal) , pela hipotética inação da Fazenda Pública.
24. Ainda que se interprete que a decisão do STF seja também aplicável à tramitação do processo de controle externo no âmbito do TCU, exsurgem outras diversas questões fundamentais para que esta Corte de Contas estabeleça novo tratamento acerca da prescrição do débito e da pretensão punitiva, em particular qual seria o dies a quo (data de ocorrência do fato irregular ou data do seu conhecimento pelo TCU) e quais seriam as hipóteses de interrupção da prescrição.
25. Diante de todas as dúvidas ainda existentes sobre a decisão do STF no âmbito do RE 636.886, opto por aplicar ao caso em exame a jurisprudência do TCU então existente, que se fundamenta no art. 37, § 5º, da Constituição Federal, no que tange ao ressarcimento do prejuízo.' (destaquei) 
17. Seguindo esse mesmo entendimento, afasto a alegação de prescrição da ação de ressarcimento, tendo em vista a jurisprudência deste Tribunal acerca da imprescritibilidade dessas ações, nos termos do art. 37, § 5º, in fine, da Constituição Federal (vide Súmula TCU 282) ."
10.	Ressalto que tal entendimento também foi seguido em outros julgados desta Corte, como podem ser lidos nos Acórdãos do Plenário: 1.492/2020, 2.104/2020, 2.182/2020 e 2.336/2020, Relator Ministro Aroldo Cedraz; 2.188/2020, Relator Ministro Raimundo Carreiro; e 2.018/2020, Relatora Ministra Ana Arraes; nos Acórdãos da 1ª Câmara: 6.494/2020, Relator Ministro Walton Alencar Rodrigues; 5.236/2020, 6.084/2020, 6.465/2020, 6.466/2020, 7.982/2020, 9.277/2020, Relator Ministro Benjamin Zymler; e nos Acórdãos da 2ª Câmara: 6.819/2021, 6.277/2021, 6.271/2021, 6.269/2021, 5.917/2021, 5.028/2021, 5.016/2021, 4.585/2021, 4.583/2021, 4.579/2021, 5.681/2020, 8.316/2020, 8.940/2020, 8.945/2020, 8.947/2020, 8.948/2020, 9.208/2020 e 9.216/2020, Relator Ministro Augusto Nardes; 5.690/2020, 6.350/2020, 6.575/2020, 6.712/2020, 7.325/2020, 8.021/2020, 8.023/2020, 8.443/2020, 8.649/2020, 8.651/2020 e 8.657/2020, Relator Ministro Aroldo Cedraz; 6.171/2020, Relator Ministro Raimundo Carreiro; 6.207/2020 e 8.498/2020, Relatora Ministra  Ana Arraes;  6.707/2020 e 6.726/2020, Relator Ministro-Substituto Marcos Bemquerer Costa. 
11.	Releva ainda destacar que em 14 de agosto de 2020 a Advocacia-Geral da União opôs embargos de declaração ao já citado acórdão proferido no RE 636.886/AL, objetivando dirimir dívidas quanto ao alcance da aludida decisão, para que se tenha como correta compreensão a de que "a tese de repercussão geral no acórdão (...) embargado abrange apenas a fase executiva da decisão do TCU."
12.	Os pedidos daquele órgão foram assim formulados nos embargos de declaração ao RE 636.866:
"Pelo exposto, a União requer o provimento dos presentes embargos de declaração para que sejam sanadas as contradições e obscuridades apontadas, notadamente para correta compreensão de que:
i.1) a execução dos acórdãos do TCU é processada independentemente de inscrição em dívida ativa e pelo rito da execução por quantia certa do Código de Processo Civil, incidindo ainda a Lei 6.822/1980, e não o rito da Lei 6.830/1980 (Lei de Execução Fiscal) ;
i.2) a tese de repercussão geral no acórdão ora embargado abrange apenas a fase executiva da decisão do TCU;
i.3) na hipótese de ser admitida a possibilidade de a tese firmada no tema 899 abranger as fases anteriores à condenação perante a Corte de Contas, o prazo prescricional aplicável está disciplinado no Código Civil (20 anos na vigência do CC/1916 e 10 anos para o CC/2002) , com início da contagem na data da ocorrência do ilícito e interrupção pelo ato que ordenar a citação.
i.4) subsidiariamente, a disciplina do prazo prescricional aplicável é extraída da Lei n. 9.873/1999, que trata também das causas interruptivas que devem incidir (arts. 1º e 2º) ;
Pugna, ainda, que, diante da superação da pacífica jurisprudência desse STF, (ii) sejam modulados os efeitos da decisão (art. 927, § 3º, do CPC) , conferindo-lhe eficácia prospectiva, de modo que o novo entendimento passe a valer apenas em relação aos ilícitos geradores de danos ao erário cometidos a partir da publicação do acórdão ora embargado. Subsidiariamente, postula-se a modulação dos efeitos da decisão, a fim de salvaguardar os processos já autuados pelos tribunais de contas que tratem de ressarcimento ao erário."
13.	Assim sendo, entendo que somente após a apreciação do mérito dos embargos de declaração à deliberação adotada no RE 636.886 pelo STF é que a jurisprudência atual do TCU sobre a matéria de prescrição da pretensão de ressarcimento poderá ser revisitada para se amoldar à futura decisão da Suprema Corte. 
14.	Em tempo, nem mesmo seria o caso de se cogitar o sobrestamento de processos em curso nesta Corte de Contas até o julgamento dos embargos de declaração ao RE 636.886, sob pena de vir a ocorrer, durante o período de sobrestamento, a incidência da prescrição da pretensão de ressarcimento do TCU na hipótese de o STF decidir, nos aludidos embargos de declaração, contrariamente à tese da imprescritibilidade anteriormente fixada por aquela Corte Suprema e consolidada no TCU nos termos do Enunciado da Súmula de Jurisprudência 282.
15.	Assim, diante da relevância do tema e das dúvidas suscitadas na recente decisão do STF, compartilho também da prudência com que este Tribunal deve conduzir a matéria, da forma como vem adotando em suas mais recentes deliberações.
16.	No que tange à segunda omissão aduzida, o embargante afirma que a manifestação deste relator em relação à responsabilização solidária se limitou a dizer que era possível a partir da Decisão Normativa TCU 57/2004, sem analisar os argumentos levantados a partir da impossibilidade de presunção de solidariedade, eis que decorrente de lei ou vontade das partes, de maneira que não haveria previsão legal para imputação de solidariedade ao ente federado.
17.	Em defesa de seus argumentos, faz alusões ao disposto ao artigo 265 do Código Civil, segundo o qual a solidariedade não se presume, decorrendo de lei ou da vontade das partes, ao mesmo tempo em que confere interpretação própria de seu interesse ao disposto no art. 16, § 2º, da Lei 8.443/1992, ao concluir que "Observa-se que a responsabilidade solidária é restrita ao agente público ou ao terceiro que, como contratante ou parte interessada, haja concorrido para a prática do dano apurado. Não há previsão de responsabilização solidária com o Ente Federado".
18.	Novamente não vejo configurada omissão no julgado. Aqui há mero inconformismo com a deliberação adotada no sentido de se imputar a solidariedade quanto ao débito ao ente federado, o qual foi beneficiado pelo uso irregular das verbas públicas, em desvio de finalidade pretendida pela legislação federal de regência. Não houve omissão uma vez que os argumentos foram enfrentados pela unidade instrutiva, consoante exposto no relatório da deliberação embargada e também na manifestação deste Relator.
19.	Com efeito, colhem-se os seguintes excertos da instrução transcrita no relatório da deliberação embargada:
"6.	 Já o Estado do Amazonas, mediante seu representante legal, tomou ciência do ofício que lhe foi remetido, tendo apresentado tempestivamente suas alegações de defesa (peça 34) , analisadas na última instrução, na SECEX/AM, presente na peça 40, que reproduzimos abaixo:
'7.3. Em preliminar, argumenta que não cabe responsabilização solidária do Estado do Amazonas, uma vez que o § 2º do art. 16 da Lei 8.443/1992 indica responsabilização apenas do agente público e de terceiro que tenha concorrido para o dano, além de que não há responsabilização solidária por presunção, não podendo ser o Estado enquadrado na condição de segurador universal por todo e qualquer dano causado ao erário.
[...omissis...]
Análise
8. Quanto à responsabilização solidária do Estado do Amazonas, a hipótese está prevista nos arts. 1º e 2º da Decisão Normativa TCU 57, de 5/5/2004, desde que satisfeita a condição de que o ente público se beneficiou com a aplicação irregular dos recursos e diante da ausência de danos ao erário.
9. Esse é o caso tratado nos autos, uma vez que embora tenha havido desvio de finalidade na aplicação dos recursos do Fundeb, verifica-se que foram utilizados em benefício do Estado do Amazonas, sem que haja indícios de locupletamento por parte dos responsáveis.
10. Não se trata de responsabilização objetiva do Estado do Amazonas, porém há a necessidade de restituir o valor aplicado em finalidade diversa da legalmente instituída, ainda que a aplicação original tenha beneficiado a população.
11. Houve aplicação irregular em despesa não elegível com recursos do Fundeb, mas que beneficiou o ente público interno, sem notícia de locupletamento do gestor, necessitando ser reposta pela entidade beneficiada solidariamente com o agente público para que o Fundeb/AM possa prosseguir no percurso do desenvolvimento da educação básica. Diante do contexto, somos por rejeitar a alegação de defesa preliminar.
[...omissis...]"
20.	Por ocasião da condução da matéria perante este Colegiado, consignei ainda o seguinte:
"5. Em síntese, alegou o ente federado não caber responsabilização solidária do Estado do Amazonas, uma vez que o § 2º do art. 16 da Lei 8.443/1992 indica responsabilização apenas do agente público e de terceiro que tenha concorrido para o dano, bem como que não haveria responsabilização solidária por presunção, não podendo ser o Estado enquadrado na condição de segurador universal por todo e qualquer dano causado ao erário. (...) 
 (...) 
7.	Entretanto, esses argumentos não socorrem o ente federado quanto ao dever de reposição dos valores aplicados em desvio de finalidade. Como bem refutado pela unidade instrutiva, a citação solidária do Estado está baseada em entendimento consolidado sobre a matéria neste Tribunal e normatizada por meio da Decisão Normativa TCU 57/2004."
21.	Logo, uma vez abordada a questão da responsabilização solidária do ente federado, não há que se falar em omissão no julgado. Os embargos ora oferecidos evidenciam apenas o inconformismo do embargante em relação ao seu dever de reposição dos valores utilizados em desvio de finalidade, porém em proveito da própria atividade estatal, o qual não encontra guarida neste remédio processual. Ademais, o fundamento utilizado tem base normativa, não apenas no disposto no art. 16, § 2º, da Lei 8.443/1992, mas também  na aludida norma específica, a Decisão Normativa TCU 47/2004, a qual encerrou os diversos debates sobre o tema havidos anteriormente neste Tribunal, sedimentando o entendimento vigente segundo o qual o ente federado pode ser responsabilizado solidariamente pelo dano nas circunstâncias ali indicadas, consentâneas com as verificadas nestes autos, sopesados todos os contornos legais e jurídicos sobre a matéria que serviram de base para aquela decisão.
22.	Passando à contradição apontada, também entendo não configurada. Nesse ponto, vejo apenas a tentativa do embargante de rediscutir a matéria já rechaçada por ocasião da rejeição preliminar de suas alegações de defesa. Com esse objetivo, da rediscussão, o embargante aponta que o acórdão questionado parte da premissa de que os recursos foram aplicados em desacordo com os artigos 70 e 71 da Lei 9.394/96, e passa a discorrer acerca de sua interpretação do uso desses dispositivos no caso concreto aqui examinado, de maneira a tentar demonstrar que os recursos teriam sido empregados conforme suas finalidades legais.
23.	Nesse caso, como nenhuma contradição há entre os termos da deliberação adotada, seja entre a parte dispositiva e as razões ou entre essas e as conclusões do relatório, não vejo como serem acolhidos os embargos para fins de saneamento do suposto vício apontado, cabendo apenas receber tais argumentos como alegações adicionais de defesa, a serem examinados oportunamente na etapa processual seguinte, em que se apreciará o mérito da tomada de contas especial. Portanto, entendo dispensável, por ocasião da via estreita destes embargos, rediscutir a matéria.
24.	Por fim, no que tange ao apontamento da existência da ADI 5791, proposta pelo Partido Solidariedade, que tem como objetivo, segundo o embargante, avaliar a constitucionalidade da análise, pelo Tribunal de Contas da União, da regularidade de emprego de verbas do Fundeb, motivo pelo qual requer o sobrestamento deste feito até a conclusão daquele julgamento, nenhuma providência deve ser adotada por este Tribunal, haja vista que no sistema jurídico vigente há presunção de constitucionalidade das leis e demais normas, a qual somente é afastada após a deliberação definitiva pelo Supremo Tribunal Federal. 
25.	Logo, enquanto não apreciada a ADI, permanecem vigentes as leis, normas e regulamentos que conferem competência a esta Corte de Contas para a fiscalização e análise de tomada de contas especial instaurada em face dos recursos do Fundeb. Ademais, caso fosse flagrante a inconstitucionalidade e urgente a sustação de competências atribuídas aos órgãos de controle federais sobre tais recursos, a Suprema Corte teria adotado medida cautelar prevista nos arts. 10 a 12 da Lei 9.868/1999, o que não ocorreu. Cabe ressaltar que a aludida ADI foi proposta em 2017, encontrando-se desde 2018 conclusa ao relator, sem deliberação capaz de retirar do mundo jurídico as competências atribuídas aos órgãos de controle federais em matéria de Fundeb.
26.	Descabe, portanto, acolher o pedido formulado no sentido da suspensão deste processo.
27.	Assim sendo, entendo que o Tribunal deva conhecer dos embargos, com fundamento nos arts. 34 da Lei 8.443/1992, c/c o art. 287 do Regimento Interno/TCU, ante o preenchimento dos requisitos de admissibilidade, para, no mérito, rejeitá-los.
	Ante o exposto, manifesto-me por que o Tribunal aprove o acórdão que ora submeto à deliberação deste Colegiado.
TCU, Sala das Sessões, em 3 de agosto de 2021.
AUGUSTO SHERMAN CAVALCANTI 
Relator